【裁判字號】    98,上易,452
【裁判日期】    980724
【裁判案由】    偽造文書
【裁判全文】
臺灣高等法院高雄分院刑事判決         98年度上易字第452號
上  訴  人  臺灣高雄地方法院檢察署檢察官
被      告  甲○○
被      告  乙○○
前列二人共同
選任辯護人  陳富勇  律師
上列上訴人因被告偽造文書案件，不服臺灣高雄地方法院98年度
易字第274 號中華民國98年4 月30日第一審判決（起訴案號：臺
灣高雄地方法院檢察署97年度偵字第11918 號），提起上訴，本
院判決如下：
    主  文
上訴駁回。
    理  由
一、公訴意旨略以：被告乙○○（詐欺部分另由檢察官為不起訴
    處分）係荷田公司董事長，與甲○○均明知坐落高雄市○○
    區○○段三小段786 地號空地（下稱系爭土地）係由荷田公
    司及被告甲○○共同出資購得，登記於甲○○名下，竟因為
    逃避寶盛公司及甲○○之其他債權人之強制執行，共同基於
    使公務員登載不實之犯意，於97年1 月28日某時，委由不知
    情之土地登記代理人王曼綾、黃素寬，以「買賣」為理由向
    高雄市政府地政處三民地政事務所辦理該土地之所有權移轉
    登記，將該土地之所有權移轉予乙○○，而使公務員沈豔雪
    登載「原因發生日期：97年1 月7 日」、「權利人即承買人
    ：乙○○」、「義務人即出賣人：甲○○」、「登記原因：
    買賣」等不實事項於職務上所載之土地登記申請書，足生損
    害於土地登記管理之正確性及告訴人寶盛停車場有限公司（
    下稱寶盛公司）。因認被告甲○○、乙○○涉犯刑法第214
    條之使公務員登載不實罪嫌云云。
二、按犯罪事實，應依證據認定之，無證據不得認定犯罪事實；
    又不能證明被告犯罪者，應諭知無罪之判決；刑事訴訟法第
    154 條第2 項、第301 條第1 項分別定有明文。次按認定不
    利於被告之證據須依積極證據，苟積極證據不足為不利於被
    告事實之認定，即應為有利被告之認定，更不必有何有利之
    證據；又犯罪事實之認定，應憑證據，如無相當之證據，或
    證據不足以證明，自不得以推測或擬制之方法，以為裁判之
    基礎；最高法院30年上字第816 號判例、40年台上字第86號
    判例可資參照。
三、公訴人認被告甲○○、乙○○涉犯使公務員登載不實罪嫌，
    係以被告2 人之供述及系爭土地97年2 月18日列印之登記謄
    本、系爭土地97年1 月28日三地字第00791 號所有權移轉登
    記影印卷，為其論據。訊據被告甲○○、乙○○固均供承：
    確於97年1 月28日委託土地登記代理人王曼綾、黃素寬辦理
    系爭土地所有權移轉登記等情不諱，惟均堅決否認有何使公
    務員登載不實犯行，辯稱：甲○○於95年間向華南銀行借款
    3400萬元時，即與乙○○約定，由乙○○擔任連帶保證人，
    如甲○○無法支付銀行利息時，該土地即以該借款金額售與
    乙○○，改由乙○○支付銀行上開借款之本息，嗣因甲○○
    無法支付銀行利息，遂依約定出售系爭土地與乙○○，被告
    2 人間雖無直接支付價金，但仍係真意買賣該土地等語。
四、經查：
  (一)被告乙○○係荷田公司董事長，系爭土地原登記於被告甲○
    ○名下，被告2 人於97年1 月28日，委由土地登記代理人王
    曼綾、黃素寬，以「買賣」為由向高雄市政府地政處三民地
    政事務所辦理系爭土地所有權移轉登記，將系爭土地之所有
    權移轉予被告乙○○，而使公務員沈豔雪登載「原因發生日
    期：97年1 月7 日」、「權利人即承買人：乙○○」、「義
    務人即出賣人：甲○○」、「登記原因：買賣」等事項於職
    務上所載之土地登記申請書等情，業經被告2 人坦承不諱，
    並有97年2 月18日列印之系爭土地及建物登記謄本 (見偵二
    卷第3-5 頁）、高雄市政府地政處三民地政事務所97年7 月
    30日高市地民三字第0970006774號函附系爭土地所有權移轉
    登記文件（偵三卷第14-30 頁）、高雄市政府地政處三民地
    政事務所97年10月22日高市地民一字第0970009464號函附系
    爭土地之土地登記謄本及異動索引影本各1 份附卷可稽（見
    原審審訴卷第29-35 頁），堪信為真實。
  (二)被告甲○○於95年11月9 日，以系爭土地向華南銀行借款25
    0 萬元、3150萬元（合計3400萬元），而上開2 筆借款，被
    告乙○○均擔任被告甲○○之連帶保證人之事實，有華南商
    業銀行之借據影本2 紙（見原審審易卷第42-43 頁）、高雄
    市政府地政處三民地政事務所97年10月22日高市地民一字第
    0970009464號函附系爭土地之土地登記謄本及異動索引1 份
    可參（見審訴卷第29-35 頁），亦堪認定。
  (三)按連帶保證人之責任與借款人相同，此為公眾週知之事實。
    依一般社會經驗，倘非至親好友或基於其他特殊原因，鮮少
    有人願意擔任其他借款人之連帶保證人。本件被告乙○○為
    荷田公司之董事長，有一定之社會經驗，其既願意擔任被告
    甲○○之連帶保證人，必有其商業利益之考量。且依現今社
    會多元化之交易現象，買賣雙方，以債作價，買方形式上不
    支付價金，但實質上承受賣方之債務之情況，並非罕見。故
    被告2 人辯稱：向華南銀行借款時，2 人即約定，如被告甲
    ○○無法支付銀行利息時，該土地即以該借款金額售與被告
    乙○○，由被告乙○○承擔3400萬元貸款債務作為買賣價金
    等語，尚符常情。
  (四)被告甲○○於95年11月9 日，以系爭土地向華南銀行抵押貸
    款取得3400萬元後，自95年12月12日起繳付貸款利息至96年
    9 月9 日止即無力繳款，被告乙○○遂於96年11月12日向華
    南銀行借款100 萬元，該款於同日撥入被告乙○○帳戶，同
    日被告乙○○提領85萬元，並將其中132,000 元存入被告甲
    ○○帳戶以繳付96年9 月9 日至96年10月9 日之貸款利息12
    8,715 元（即9,464+119,251 )， 同日被告乙○○又領款13
    3,006 元（即132,000+l,006)，直接向華南銀行繳納96年10
    月9 日至96年11月9 日之甲○○貸款利息 (即9,780+123,22
    6 = 133,006 )， 被告乙○○又於96年12月14日及17日分別
    存入甲○○帳戶6 萬元及53,000元，並於96年12月17日由甲
    ○○帳戶扣繳96年11月9 日至96年12月17日之貸款利息116,
    811 元（即8,589+108,222 )。 嗣被告乙○○於97年1 月29
    日取得系爭土地所有權後，於97年4 月9 日將土地及建物售
    予陳武昌，並於97年6 月6 日向華南銀行清償3400萬元本息
    完畢等事實，有被告2 人之華南銀行活期儲蓄存款存摺、10
    0 萬元借據各1 份及華南銀行放款利息收據6 張在卷可憑。
    足證被告乙○○確有繳付系爭土地貸款利息，則被告2 人所
    辯其2 人間就系爭土地確有買賣關係存在等語，尚屬有據，
    堪予採信。
  (五)又被告甲○○於96年間之財產除系爭土地外，尚有高雄市○
    ○區○○段、小港區○○段、三民區○○○段等3 筆土地，
    及位於高雄市左營區、三民區、小港區等地之房屋4 筆，並
    於台灣電力股份有限公司任職，每年薪資所得約190 萬元之
    事實，有財政部高雄市國稅局財產歸屬資料清單、各類所得
    資料清單影本各1 份可稽（見偵二卷第57、58頁）。而告訴
    人寶盛公司以假扣押程序保全之債權僅90萬元，被告甲○○
    實無必要為意圖逃避寶盛公司區區90萬元之債務，而為系爭
    土地假買賣。設若被告甲○○有意逃避其他債權人之強制執
    行，則其理應移轉其名下全部財產，始有實益，其僅移轉系
    爭土地，實無法達到逃避債權人強制執行其財產之目的。況
    系爭土地既已設定抵押予華南銀行，扣除抵押債權後，所剩
    價值無幾，其他債權人強制執行本件土地是否有實益，亦非
    無疑。縱然系爭土地之價值遠逾上開華南銀行之抵押債權，
    則被告甲○○為假買賣之移轉登記，自應尋覓其極信任之人
    ，但依卷內資料，被告甲○○與被告乙○○間，並無特殊之
    信任關係，被告甲○○自無可能甘冒土地無法取回之風險，
    假買賣移轉登記予被告乙○○。另公訴意旨指系爭土地原係
    荷田公司與被告甲○○共同投資購買，登記於被告甲○○名
    下乙節，核與認定被告2 人間之系爭土地買賣契約之真實性
    ，並無直接關係，本院不予認定。
  (六)綜上所述，被告2 人前開所辯，應可採信。從而公訴人所持
    之前開論據，均無法採為認定被告2 人犯罪之證據。此外，
    復查無其他積極證據足資證明被告2 人有何使公務員登載不
    實之犯行，自屬不能證明被告2 人犯罪。
五、原審因而以不能證明被告2 人犯罪，而為被告2 人無罪之諭
    知，核無違誤；檢察官上訴意旨，猶執前詞，指摘原判決諭
    知無罪不當，為無理由，應予駁回。
六、原判決關於被告熊珮君部分，未經上訴，本院自不予論述。
據上論斷，應依刑事訴訟法第368 條，判決如主文。
本案經檢察官孫小玲到庭執行職務。
中    華    民    國    98    年    7     月    24    日
                  刑事第九庭    審判長法  官  莊秋桃
                                      法  官  裕斗
                                      法  官  范惠瑩
以上正本證明與原本無異。
不得上訴。
中    華    民    國    98    年    7     月    24    日
                                      書記官  吳華榮


司法院資訊處製作；財團法人民間司法改革基金會備份。
